【裁判字號】    96,訴,1258
【裁判日期】    970820
【裁判案由】    返還借款
【裁判全文】
臺灣臺南地方法院民事判決              96年度訴字第1258號
原      告  乙○○○
                        段27.
被      告  戊○○○
訴訟代理人  己○○
被      告  丙○○
上列當事人間請求返還借款事件，經本院於民國97年8月6日言詞
辯論終結，判決如下：
    主      文
被告丙○○應給付原告新台幣壹拾貳萬伍仟伍佰玖拾陸元，及依
附表編號2之實繳金額、編號4為新台幣壹佰柒拾元、編號7至
18之實繳金額，各自如附表所示之利息起算日起至清償日止，按
年息百分之五計算之利息；並應自民國96年11月6日起，按月於
每月6日給付原告依如附件所示日盛國際商業銀行股份有限公司
指數型房貸指標利率加百分之零點84計算之借款本息。
原告其餘之訴駁回。
訴訟費用新台幣壹萬零玖佰元由被告丙○○負擔。
    事實及理由
甲、程序方面：
一、按當事人喪失訴訟能力或法定代理人死亡或其代理權消滅者
    ，訴訟程序在有法定代理人或取得訴訟能力之本人，承受其
    訴訟以前當然停止。惟於有訴訟代理人時不適用之。此觀民
    事訴訟法第170條及第173條前段規定即明。本件被告戊○○○於本件訴訟進行中因腦內出血，導致全身癱瘓、行動不便
    ，雖可按照指示抬起右手及右腳，但是無法言語，無法吞噬
    ，需專人照顧，固有財團法人奇美醫院診斷證明書及開元寺
    慈愛醫院民國（下同）97年4月8日函附卷可稽，惟因被告戊○○○於腦內出血前即已委任訴訟代理人己○○為本件訴訟
    行為，有民事委任狀在卷可查，揆諸前揭規定，本件訴訟程
    序即不因被告戊○○○喪失訴訟能力而當然停止，先予敘明
    。
二、原告原起訴請求被告戊○○○應給付原告新台幣（下同）10
    0萬元，及自95年5月15日起算之法定遲延利息。嗣於訴狀送
    達後，原告追加被告丙○○，並請求被告二人應連帶給付10
    0萬元，及自95年5月24日起算之法定遲延利息。其後再為訴
    之變更，請求被告應連帶給付原告145,305元，及自各該應
    給付日翌日起至清償日止，按年息百分之5計算之利息，並
    應自96年11月6日起，按月於每月6日連帶給付原告依日盛國
    際商業銀行指數型房貸指標利率加百分之零點84計算之借款
    本息。原告前開所為訴之追加及變更，被告並無異議，且為
    本案之言詞辯論，依民事訴訟法第255條第2項之規定，視為
    同意追加及變更，自應准許。
三、被告丙○○未於最後言詞辯論期日到場，核無民事訴訟法第
    386條各款所列情形，爰依原告聲請，由其一造辯論而為判
    決。
乙、實體方面：
一、原告起訴主張：被告二人要原告之子甲○○向原告借用100
    萬元，並要原告以坐落台南縣歸仁鄉○○○段1063之12地號
    土地及其上門牌台南縣歸仁鄉○○○街○段277巷29號房屋
    向訴外人日盛國際商業銀行股份有限公司（下稱日盛銀行）
    貸款100萬元（下稱系爭借款）交付被告二人，被告二人則
    應負責繳納上開借款本息。詎被告二人僅繳納第1期貸款即
    未再依約履行，迄今均由原告繳納。被告戊○○○雖否認其
    向原告借用系爭借款，且於錄音帶中支唔其詞，惟其後來不
    小心說出已繳納2期房屋貸款，可見系爭借款確實是被告二
    人向原告借用無誤。為此，依消費借貸契約之法律關係，請
    求被告應連帶如數給付等情；並聲明：求為判決：被告應連
    帶給付原告145,305元，及自各該應給付日翌日起至清償日
    止，按年息百分之5計算之利息。被告應自96年11月6日起，
    按月於每月6日連帶給付原告依日盛銀行指數型房貸指標利
    率加百分之零點84計算之系爭借款本息。
二、被告戊○○○則以：當時被告丙○○及訴外人甲○○夫妻二
    人缺錢，原告同意貸款借錢給被告丙○○及訴外人甲○○夫
    妻使用，有一次被告丙○○沒錢繳貸款，曾向被告戊○○○
    借錢去繳，被告丙○○並託訴外人己○○去銀行匯款。被告
    戊○○○並未向原告借款，系爭借款是被告丙○○及訴外人
    甲○○夫妻向原告借用等語，資為抗辯。另被告丙○○未於
    最後言詞辯論期日到場，惟據其前到場則辯稱：系爭借款係
    訴外人甲○○借用，與被告無涉等語。並均聲明：求為判決
    ：駁回原告之訴。
三、兩造不爭執之事實：
(一)、原告與訴外人日盛銀行簽訂房屋貸款契約書，向日盛銀行借
    用100萬元，約定借款期間自95年5月8日起至105年5月8日止
    ，利息按日盛銀行指數型房貸指標利率加年率百分之0.84
    機動計息，以1個月為1期，按期平均攤還本息，繳款日為每
    月6日。
(二)、日盛銀行核撥至原告帳戶之上開借款100萬元，係由被告丙○○持訴外人即原告之子甲○○交付之原告存摺、印章提領
    ，或以金融卡提領。
(三)、日盛銀行於97年2月18日以日銀字第0972000005640號函覆本
    院略以：本行客戶乙○○○君辦理房貸100萬元之第1次繳付
    方式係由丙○○君以匯款轉存方式匯入乙○○○君於本行之
    帳戶（帳號：000-00-000000-0-00），分別於95年7月6日匯
    入1萬元及95年7月17日匯入2千元，並於95年7月17日由乙○○○君之帳戶扣繳11,291元。
(四)、原告之子甲○○與被告丙○○原為夫妻關係，嗣於96年7月
    13日離婚。
四、得心證之理由：
(一)、原告主張被告二人要原告之子甲○○向原告借用100萬元，
    並要原告以坐落台南縣歸仁鄉○○○段1063之12地號土地及
    其上門牌台南縣歸仁鄉○○○街○段277巷29號房屋向訴外
    人日盛銀行貸款100萬元交付被告二人，而由被告二人負責
    繳納上開借款本息等情，為被告所否認，並以前揭情詞置辯
    ；經查：
  1.按當事人主張有利於己之事實者，就其事實有舉證之責任，
    民事訴訟法第277條前段定有明文。請求履行債務之訴，除
    被告自認原告所主張債權發生原因之事實外，應先由原告就
    其主張此項事實，負舉證之責任，必須證明其為真實後，被
    告於其抗辯事實，始應負證明之責任，此為舉證責任分擔之
    原則。而所謂證明者，係指當事人提出之證據方法，足使法
    院產生堅強之心證，可以完全確信其主張為真實而言。
  2.原告前開主張之事實，雖據證人即原告之子甲○○證述：「
    是借房子去跟銀行借款，錢都是岳母（被告戊○○○）跟前
    妻（被告丙○○）拿走的，是我前妻跟我岳母開口叫我跟我
    媽媽（原告）拿我們家的房子跟銀行借款，說每個月的利息
    錢他們要還，如果有多的話，本金也會多多少少的還，我媽
    媽最後有答應，借用房子借款的人是我岳母及我太太，不是
    只有我岳母一人，按照銀行還款期限還款，並沒有與我媽媽
    約定需要在何時還清，借用之後，他們只有還過一次，其他
    都是我媽媽在付的」等語（見本院96年11月14日言詞辯論筆
    錄），惟參之日盛銀行核撥至原告帳戶之上開借款100萬元
    ，係由被告丙○○持訴外人即原告之子甲○○交付之原告存
    摺、印章提領，或以金融卡提領，已據被告丙○○陳明在卷
    （見本院96年12月12日言詞辯論筆錄），且為原告所不爭執
    ，復有原告提出之帳戶明細查詢在卷足憑，可見與原告談論
    系爭借款借用事宜之人為原告之子甲○○，實際收受管領系
    爭借款之人為被告丙○○，而甲○○出面向原告借用系爭借
    款當時，其與被告丙○○二人尚為夫妻關係，且為系爭借款
    之利害關係人，則本件是否得僅憑證人甲○○之證言遽為不
    利於被告戊○○○之認定，已非無疑。且原告提出其與被告
    戊○○○談話之錄音帶，經本院當庭播放勘驗錄音帶之內容
    ，被告戊○○○亦堅詞否認系爭借款為其借用，且表示其未
    收到系爭借款，有本院97年6月25日言詞辯論筆錄可稽，足
    徵被告戊○○○辯稱：當時係因被告丙○○及訴外人甲○○
    夫妻二人缺錢，被告丙○○及訴外人甲○○夫妻二人乃向原
    告借用系爭借款，並非其向原告借用系爭借款等語，非不足
    信。又訊之證人即代書丁○○證稱：「（設定抵押權）資料
    是我去銀行拿，因為要有銀行的關防才可以辦理，…，我去
    銀行拿的時候對保都對好了，章也蓋好了，我只負責送件領
    件再交給他們。我只負責辦手續，其餘的事情我都不清楚」
    等語（見本院97年5月27日言詞辯論筆錄），則證人丁○○
    對於系爭借款之當事人為何人既不清楚，是依其證言亦不足
    為有利於原告之認定。從而，原告提出之證據，既尚不足證
    明被告戊○○○向其借用系爭借款之事實為真實，則原告本
    於消費借貸契約之法律關係，請求被告戊○○○應依約返還
    原告系爭借款本息，即非有據。
  3.次查，原告之子甲○○出面向原告表示被告要借用系爭借款
    ，而事後實際收受管領系爭借款之人即當時仍是甲○○之妻
    之被告丙○○，已如前述，徵諸證人甲○○前揭證述情節，
    及被告丙○○於取得系爭借款後，曾分別於95年7月6日匯款
    1萬元、同年月17日匯款2千元，及同年10月2日委由訴外人
    己○○匯款12,000元、同年11月3日委由訴外人己○○匯款
    7,000元，至原告設於日盛銀行之貸款帳戶供銀行扣繳貸款
    本息等情，已據被告丙○○自承在卷（見本院97年4月30日
    言詞辯論筆錄），且有原告提出之帳戶明細查詢附卷可稽，
    足認原告主張被告丙○○經由原告之子甲○○向原告借用系
    爭借款，並約定應由其負責繳納系爭借款本息之事實，堪信
    屬實（至於訴外人甲○○是否為系爭借款之借用人，因非原
    告主張之原因事實及請求之對象，自非本院審理之範圍，附
    此敘明）。從而，原告本於消費借貸契約之法律關係，請求
    被告丙○○應依約返還原告系爭借款本息，即屬正當。
(二)、按稱消費借貸者，謂當事人一方移轉金錢或其他代替物之所
    有權於他方，而約定他方以種類、品質、數量相同之物返還
    之契約。借用人應於約定期限內，返還與借用物種類、品質
    、數量相同之物。民法第474條第1項及第478條前段分別定
    有明文。又按給付有確定期限者，債務人自期限屆滿時起，
    負遲延責任。遲延之債務，以支付金錢為標的者，債權人得
    請求依法定利率計算之遲延利息。但約定利率較高者，仍從
    其約定利率。應付利息之債務，其利率未經約定，亦無法律
    可據者，週年利率為百分之5。民法第229條第1項、第233條
    第1項及第203條亦有明文規定。綜上所述，原告與訴外人日
    盛銀行簽訂房屋貸款契約書，向日盛銀行借用100萬元，約
    定借款期間自95年5月8日起至105年5月8日止，利息按日盛
    銀行指數型房貸指標利率加年率百分之0.84機動計息，以1
    個月為1期，按期平均攤還本息，繳款日為每月6日。被告丙○○依約應按期繳納系爭借款本息，惟原告設於日盛銀行之
    貸款帳戶迄至96年10月8日止，合計扣繳如附表所示之貸款
    本息為156,596元，被告丙○○僅分別於95年7月6日匯款1萬
    元、同年月17日匯款2千元，及同年10月2日委由訴外人己○○匯款12,000元、同年11月3日委由訴外人己○○匯款7,000
    元，至原告設於日盛銀行之貸款帳戶供銀行扣繳貸繳納，使
    日盛銀行得於95年7月17日、同年10月2日、同年月13日、同
    年11月3日、同年月13日分別扣繳11,291元、9,816元、3,06
    6元【3,066元部分被告丙○○所匯金額尚不足173元（計算
    式：10000（95年7月6日）＋2000（95年7月17日）＋12000
    （95年10月2日）-11291（附表編號1實繳金額）-9816（附
    表編號3實繳金額）-3066（附表編號4實繳金額）=-173】、
    6,759元、241元外，至其餘之貸款本息及自96年10月8日之
    後貸款本息均由原告自己繳納，此有日盛銀行96年10月8日
    函附抵押借款相關資料及原告提出之帳戶交易明細查詢在卷
    足佐，且為兩造所不爭執，則原告本於消費借貸契約之法律
    關係，請求被告丙○○應給付原告125,596元（附表編號2、
    7至18之實繳金額加上編號4被告丙○○匯款不足之173元）
    ，及依附表編號2、7至18之實繳金額、編號4為被告丙○○
    匯款不足之173元，各自該交易日翌日即如附表所示之利息
    起算日起至清償日止，按年息百分之5計算之利息，並應自
    96年11月6日起，按月於每月6日給付原告依如附件所示日盛
    銀行指數型房貸指標利率加百分之零點84計算之借款本息（
    可得確定之金額），為有理由，應予准許。至逾此所為之請
    求，為無理由，應予駁回。
(三)、本件待證事實已臻明確，兩造其餘攻擊防禦方法及舉證，對
    判決結果已不生影響，爰不一一論述，併此敘明。
五、本件訴訟費用為裁判費10,900元，確定如主文第3項所示。
丙、結論：原告之訴為一部有理由，一部無理由，依民事訴訟法
    第385條第1項前段、第78條、第79條、第85條第1項但書、
    第87條第1項，判決如主文。
中    華    民    國    97    年    8     月    20    日
                  民事第三庭    法  官  張季芬
以上正本係照原本作成。
如對本判決上訴，須於判決送達後20日內向本院提出上訴狀。
中    華    民    國    97    年    8     月    20    日
                                書記官  顏惠華


司法院資訊處製作；財團法人民間司法改革基金會備份。
